【裁判字號】    88,再易,1
【裁判日期】    890323
【裁判案由】    拆屋還地
【裁判全文】
臺灣桃園地方法院民事判決  八十八年度再易字第一號
    再 審 原 告  丁○○
                 甲○○
                 丙○○
    右  三  人
    訴訟代理人   鄭仁壽律師
    複  代理人   巨克安律師
    再 審 被 告  乙○○
    訴訟代理人   陳錦川律師
右當事人間拆屋還地事件，再審原告對於中華民國八十七年十二月十七日本院八十六
年度簡上字第一二三號確定判決，提起再審之訴，本院判決如左：
    主  文
再審之訴駁回。
再審訴訟費用由再審原告丁○○負擔百分之三十四，由再審原告甲○○負擔百分之三
十二，餘由再審原告丙○○負擔。
    事  實
甲、再審原告方面：
    一、聲明：原確定判決廢棄，再審被告之訴駁回。
    二、陳述：
        (一)本件再審原告係於民國八十八年一月三十日收受原審判決，是提起本件再
          審之訴迄今尚未逾三十日之不變期間，合先敘明。
        (二)按對於簡易程序之第二審確定終局裁判，如就足以影響於裁判之重要證物
          ，漏未斟酌者，得提起再審之訴或聲請再審，民事訴訟法第四百三十六條
          之七定有明文。查原判決無非以再審原告於系爭土地並無所有權及使用權
          ，而再審原告於八十六年度桃簡原字第七四三號案件所提出七十七年三月
          二十五日之同意書、切結書，其內容乃兩造約定，就其等在九二九地號土
          地上之房屋基地，信託於上訴人所有，待日後得予分割、移轉時，再辦理
          移轉登記，並未述及系爭九二八地號土地之使用或信託登記問題，故再審
          原告以該切結書、同意書為再審被告承諾前述買賣契約之效力云云委無可
          採等情為據。經查：
          1.本件再審原告於第一審（八十六年度桃簡原字第七四三號）所提出七十
            七年三月二十五日之切結書中記載：「具本切結書人乙○○，對于台端
            等民國七十七年三月二十五日所具同意書，同意原承受鄭東春君前所有
            就台端各建用座落大園鄉內海村六鄰內海墘丁○○先生六一之二一號，
            甲○○先生六一之二二號，丙○○先生六一之二四號等所在房屋基地，
            依農業發展條例第三十六條前段但書規定，辦理分割、移轉、信託登記
            ，合併與本切結人，故此前開基地，日後如可核准分割時，本切結人決
            無條件，隨時分割、移轉歸還與台端等取回，決無異議，口恐無憑，特
            具本切結書，付執為據」，依文義解釋所謂「原承受鄭東春君前所有就
            台端各建用座落．．．等所在房屋基地」，係指房屋基地範圍應依再審
            原告與訴外人鄭東春之買賣契約定之，而再審原告於前審亦提出與訴外
            人鄭東春所簽訂之買賣契約，其中第二條規定：「買賣標的：坐落大園
            鄉○○○段玖貳捌地號及同段玖貳玖地號土地計三間店面每間寬拾捌台
            尺，面積伍拾捌坪，總面積計壹佰柒拾肆坪，每坪以新台幣肆仟元賣渡
            ︵再證二︶。該買賣契約書中載明買賣標的係坐落大園鄉○○○段九二
            八及同段九二九地號，則可知再審原告等之房屋基地係坐落九二八及九
            二九地號，原審就此足以影響於裁判之重要證物，漏未斟酌，竟認切結
            書僅就在九二九地號土地上之房屋基地信託予再審被告所有，而為被告
            敗訴之判決，與法顯有未合。
          2.又該切結書亦載明房屋之門牌號碼分別為大園鄉內海村六鄰內海墘六一
            之二一、六一之二二及六一之二四號，而未載明地號，因此亦可由房屋
            坐落之情況決定房屋基地之範圍，而各該門牌號碼之房屋本即跨連占用
            原九二九、九二八地號土地，且未曾增建，此於八十六年度桃簡原字第
            七四三號判決除經證人即本件測量人員李瑞明到庭結證屬實外，亦有複
            丈成果圖在卷可稽。而前審就此足以影響判決之重要證物，亦漏未審斟
            。
          3.再審原告對系爭九二八地號土地雖非所有權登記名義之人，然依再審被
            告所簽署之切結書內容觀之，僅提及再審原告等房屋前揭門牌號碼，而
            不及地號，且明載同意承受再審原告所有各上開門牌號碼之房屋基地，
            縱如原審所認再審被告因係繼受取得訴外人陳來因拍賣而原始取得之原
            九二八地號土地，則原有債權契約之約定對再審被告無拘束力，今再審
            被告復行與再審原告簽訂承諾書，自可逕認其已同意再審原告房屋使用
            其所有之原九二八地號土地，且再審被告自有之房屋亦夾在再審原告系
            爭房屋之間，占用狀態亦同，其對此種情形難謂不知，又再審被告房屋
            基地原九二九地號部分因再審被告當時尚無自耕農身分而無法請求鄭東
            春辦理移轉，鄭東春因積欠他人債務而遭查封拍賣，由訴外人郭惠文拍
            定取得之情況下無法取得該筆土地所有權，經再審原告等之奔走協調下
            ，郭惠文始同意將前該六一之二一、二二、二三、二四等四戶房屋坐落
            原九二九地號基地過戶給再審原告及再審被告，惟因再審原告不具有自
            耕農身分，且為解決房屋坐落基地一物二賣之產權糾紛，乃由再審原告
            出具同意書將原九二九地號信託予再審被告，並與原九二八地號合併為
            今之九二八地號，但再審被告同意日後可核准分割時，再審被告絕無條
            件，隨時分割、移轉歸還與再審原告；如係同原審所認承諾書約定之範
            圍僅為原九二九地號，而不及於原九二八地號部分，則再審原告直接與
            郭惠文簽訂承諾書即可，又何必簽訂同意書給再審被告同意合併地號，
            再由其出具承諾書予再審原告，是再審被告片面主張依再審原告所簽同
            意書之內容將被告系爭房屋部分拆除，顯非合理，依兩造約定切結書之
            內容，再審被告應負容忍系爭再審原告所有房屋基地超越原九二九地號
            土地而使用原九二八地號土地之義務，原審判決就前述足以影響判決之
            重要證物，漏未審斟。揆諸首揭法條說明，再審原告自得依法提起再審
            之訴。
        (三)適用法規顯有錯誤部分：
          1.按民事訴訟法第四百九十六條第一款所謂適用法規顯有錯誤，係指確定
            判決違背法規或現存判例解釋者而言，最高法院七十一年台再字第二五
            ０號著有判例可資參照。
          2.次按土地法第三十條係就私有農地所有權移轉之物權行為所作之強制規
            定，關於約定負擔移轉該項土地所有權之債務之債權行為︵如買賣、互
            易、贈與等契約︶並不在違反之列，故約定出售私有農地於無自耕能力
            之人者，其所定之農地買賣契約︵債權契約︶，尚不能認係違反強制規
            定依民法第七十一條前段應屬無效。惟此項買賣契約所約定之給付，既
            為移轉私有農地之所有權於無自耕能力之人，屬於違反強制規定之行為
            即屬法律上之給付不能，亦即客觀的給付不能︵自始不能︶，依民法第
            二百四十六條第一項規定以不能給付為契約標的者，其契約為無效。因
            此項約定出售私有農地於無自耕能力之人之買賣契約，若有民法第二百
            四十六條第一項但書及第二項之情形外，其契約即屬有效，最高法院民
            事庭六十五年十二月七日作有決議。
          3.本件原判決認「九二八、九二九地號為農地，被上訴人均無自耕能力，
            上述三契約中土地移轉部分分別違反農業發展條例第三十條第一項前段
            每宗耕地不得分割及移轉為共有、土地法第三十條第一項前段私有農地
            所有權之移轉，其承受者以能自耕為限，並不得移轉為共有之強制規定
            ，應為無效，是被上訴人不得援引該三契約對上訴人主張就系爭土地有
            使用權」，顯然未審酌原不動產買賣契約書第四條第一項載明：「本買
            賣因限於農田禁止分割及持分細分，故產權未能正式移轉登記，日後如
            能分割移轉之時賣方應隨買方之要求提出過戶手續所需之證件予買方協
            同辦理過戶之手續」情形，已符合民法第二百四十六條第一項但書：「
            但其不能情形可以除去，而當事人訂約時在預期於不能之情形除去後為
            給付者，其契約仍為有效」所規定之要件，故原不動產買賣契約仍為有
            效。參諸前揭決議之意旨，原判決適用法規顯有錯誤，致誤認原不動產
            買賣契約為無效，再審原告依民事訴訟法第四百九十六條第一款，提起
            再審之訴，自屬有理由。
        (四)綜合上述，再審原告因不具自耕農身分，且為解決房屋坐落基地一物二賣
          之產權糾紛，乃由再審原告出具同意書將九二九地號信託予再審被告，並
          與原九二八地號合併為今之九二八地號，且再審被告出具切結書同意待日
          後可核准分割時，再審被告絕無條件，隨時分割、移轉歸還再審原告，從
          兩造約定切結書之內容可知，再審被告顯於約定中承諾再審原告房屋基地
          占用其所有九二八地號之事實，並予以容忍，再審被告應負容忍系爭再審
          原告所有房屋基地超越原九二九地號土地使用原九二八地號土地之義務，
          其嗣後推翻約定請求拆除再審原告所有房屋部分，自非可許。是爰依民事
          訴訟法第四百三十六條及第四百九十六條第一項第十三款之規定，提起再
          審之訴。
乙、再審被告方面：
    一、聲明：如主文所示。
    二、陳述：
        (一)查民事訴訟法第四百九十六條第一項第一款所謂適用法規顯有錯誤者，係
          指確定判決所適用之法規顯然不合於法律規定，或與司法院現尚有效及大
          法官會議之解釋，或本院尚有效之判例顯違反者而言，並不包括消極的不
          適用法規之情形在內，此觀該條款文義，並參照同法第四百六十八條將判
          決不適用法規與適用不當二者並舉之規定自明，為六十年台再字第一七０
          號判例可安。
        (二)原確定判決判命再審原告應返還之屋後空地，屬原地號九二八之範圍，而
          九二八地號是由訴外人陳來向鈞院七十六年執字第九一號強制執行事件標
          得，於七十七年一月廿三日完成所有權移轉登記，嗣於七十七年三月日再
          由陳來轉售於再審被告，並於同年月十九日完成所有權移轉登記，由再審
          被告取得所有權。至於再審原告之前向其前手所訂買賣契約，因迄未取得
          物權登記，縱然該契約於給付不能除去後為有效者，亦僅限存在於其與其
          手之間的債之關係，只能對抗其前手，充其量其前手被拘束而已，不能對
          抗或拘束現在所有權人。再審被告基於所有權之作用依民法第七百六十七
          條規定訴請排除侵害，請求返還被占有地，原判決據此法條而為裁判，並
          無適用法規顯有錯誤之情事，至於有無民法第二百四十六條之適用，因如
          前款所述僅屬債之存乎於再審原告與其前手之間問題，於本件之判決並無
          影響，從而本件以適用法規顯有錯誤聲請再審殊無理由，應予駁回。
        (三)按當事人發見未經斟酌之證物或得使用該證物者，固得依民事訴訟法第四
          百九十六條第一項第十三款規定（簡易程序第四百三十六條之七）提起再
          審之訴。但當事人已依上訴主張其事因者不在此限。本件再審理由之二，
          即所謂其所提出七十七年三月廿五日之同意書、切結書、原判決漏未斟酌
          云云，惟查就所指上開切結書、同意書再審原告於第一、二審均分別提出
          並主張，該項證物亦經第二審予以斟酌後，認定：「其內容乃兩造約定，
          就其等在九二九地號土地上之房屋基地，信託予再審被告所有，待日後可
          以分割移轉時，再辦理移轉登記，並未述及系爭土地之使用問題，若再審
          被告承認再審原告就系爭土地（九二八地號即屋後空地）有所有權或使用
          權，豈會不於當時約定明確？故再審原告以該切結書，同意書認再審被告
          承諾其前買賣契約之效力云云，委無可採」，此有原第二審確定判決理由
          第四項第二款所載明確，再審原告所謂重要證物漏未斟酌云云，殊非有理
          由。
    理  由
一、按對於簡易訴訟程序之第二審確定終局裁判，如就足影響於裁判之重要證物，漏
    未斟酌者，當事人固得依民事訴訟法第四百三十六條之七提起再審之訴或聲請再
    審。本件再審原告主張：原審就其所提出之七十七年三月二十五日之同意書、切
    結書及再審原告與訴外人鄭東春訂立之買賣契約等重要證物漏未斟酌部分，經查
    就上開同意書、切結書及買賣契約書經再審原告於第一、二審均分別提出並主張
    ，該項證物經原第二審予以斟酌後已詳述理由認定：「同意書及切結書之內容乃
    兩造約定，就其等在九二九地號土地上之房屋基地，信託予再審被告所有，待日
    後得以分割、移轉時，再辦理移轉登記，並未述及系爭九二八地號土地之使信託
    登記問題，若再審被告承認再審原告就系爭屋後空地有所有權或使用權，即會於
    當約定明確，故再審原告以該切結書、同意書認再審被告承諾其前述二買賣契約
    之效力云云委無可採，」，原審並認定：「再審原告與訴外人鄭東春所訂立之買
    賣契約，依契約意旨所示該等約定屬債權契約，僅能拘束立約之雙方當事人，對
    其他人並無拘束力」（分別見原審判決理由第四項第(一)(二)段），是原審判決就上
    開重要證物業已斟酌，並本於事實審法院取捨證據認定事實之職權為契約之解釋
    ，再審原告仍執相同之證據為不同之契約解釋實屬事實認定之範疇，與所謂重要
    證物漏未斟酌顯然有間，再審原告此部分所主張並無前開民事訴訟法第四百三十
    六條之七規定之再審理由。
三、又確定判決適用法規顯有錯誤者，固得提起再審之訴，然再審之訴雖有再審理由
    ，法院如認原判決為正當者，應以判決駁回之，民事訴訟法第四百九十六條第一
    項第一款、第五百零四條分別定有明文。本件再審原告以：其等就九二八、九二
    九地號土地所訂立之三件買賣契約符合民法第二百四十六條第一項但書之要件而
    應為有效，原審認再審原告均無自耕能力，就前述三件買賣契約土地移轉部分違
    反農業發展條例第三十條第一項前段及土地法第三十條第一項前段之強制規定，
    應為無效，其適用法規顯有錯誤云云。然查原審判決係以：「債權契約僅能約束
    立約之雙方當事人，對訴外人陳來並無拘束力，故訴外人鄭來春、再審原告、再
    審被告分別為買賣雙方之三件買賣契約條款均無法拘束再審被告」為其判決之主
    要論據，至原審雖未慮及上述買賣中，載明有：「本買賣因限於農田禁止分割及
    持分細分，故產權未能正式移轉登記，日後如能分割移轉之時，賣方應隨買方之
    要求提出過戶手續所需之證件予買方協同辦理過戶之手續」之約定有民法第二百
    四十六條第一項但書之情形，而逕認契約內容違反前開農業發展條例及土地法強
    制規定為無效而有再審理由，然原審既已認定前開買賣契約僅有債權效力而對再
    審被告無拘束力，則契約內容即使依民法第二百四十六條第一項但書規定而為有
    效，然依前述對再審被告亦無拘束力，是原判決認再審原告無法援引前開三件買
    賣契約對再審被告主張就系爭土地有使用權仍為正當，故再審原告以原判決適用
    法規顯有錯誤而提起再審之訴亦應予以駁回。
四、綜上所述，再審原告、主張原判決就足以影響裁判之重要證物漏未斟酌部分並無
    再審理由，其另主張原判決適用法規顯有錯誤部分雖有再審理由，然原判決為正
    當，其再審之訴應予駁回。
五、據上論結，本件再審之訴為無理由，依民事訴訟法第五百零五條、第七十八條、
    第八十五條第一項但書，判決如主文。
中      華      民      國    八十九    年      三      月    二十三    日
                                        臺灣桃園地方法院民事第一庭
~B審判長法官  陳添喜
~B法      官  徐培元
~B法      官  郭琇玲
右為正本係照原本作成。
不得上訴。
中      華      民      國    八十九    年      三      月    二十七    日
~B書  記  官  張淑美


司法院資訊處製作；財團法人民間司法改革基金會備份。
